臺灣高等法院高雄分院民事判決　　　　 94年度上易字第114號
上　訴　人　乙○○○
被上訴人　　丙○○
訴訟代理人　陳彥勝律師
被上訴人　　甲○○
上列當事人間請求侵權行為損害賠償等事件，上訴人對於民國
94年4 月7 日臺灣屏東地方法院94年度訴字第41號第一審判決提
起上訴，本院於94年11月2日言詞辯論終結，判決如下：
    主      文
上訴駁回。
第二審訴訟費用由上訴人負擔。
    事實及理由
一、被上訴人甲○○經合法通知，未於言詞辯論期日到場，核無
    民事訴訟法第386 所列各款情形，此部分依上訴人之聲請，
    由其一造辯論而為判決。
二、被上訴人主張：兩造及原審被告郭靜等四人為兄弟姊妹，前
    因共同胞弟郭祥遭人殺害事件，於民國93年6 月3 日與加害
    人即訴外人蘇富男成立調解，約定由加害人分期給付4 人包
    括喪葬費、精神慰撫金共新台幣（下同）310 萬元，迄今已
    給付200 萬元，扣除被上訴人支付之喪葬費用80萬元後，其
    餘120 萬元則由上訴人及郭靜代為受領並保管，詎被上訴人
    向上訴人及郭靜請求返還應得部分金額遭拒等情，爰依侵權
    行為、不當得利及消費寄託之法律關係，求為命上訴人及郭
    靜應連帶給付被上訴人各30萬元，及均自94年2 月25日即起
    訴狀繕本最後送達之翌日起至清償日止，按週年利率5%計算
    之利息之判決。原審判命上訴人及郭靜給付被上訴人各23萬
    7500元，及均自94年2 月25日起至清償日止，按週年利率5%
    計算之利息，而駁回被上訴人其餘請求，被上訴人就敗訴部
    分未據聲明不服，原審被告郭靜亦未聲明上訴。被上訴人於
    本院為駁回上訴之聲明。
三、上訴人則以：前開款項應統一由上訴人保管供日後祭祀郭祥
    使用，上訴人雖已將保管之120 萬元全數挪作他用，日後仍
    會墊還；對於被上訴人先前支出郭祥之喪葬費用應自該賠償
    金取償不爭執，然實際支出僅55萬元，被上訴人卻已取走80
    萬元，又郭祥生前向國泰人壽股份有限公司投保壽險，共理
    賠237 萬0566元，受益人丁○○出具讓渡書，將理賠金全數
    給予郭祥家屬辦理喪葬事宜，該237 萬0566元之保險理賠金
    應由郭祥之兄弟姊妹均分，是郭祥所遺賠償金自應加計保險
    理賠金23 7萬0566元，減除喪葬費55萬元後，按比例分配才
    屬合理，又被上訴人甲○○不同姓，不得分受被繼承人郭祥
    之遺產等語，資為抗辯，並於本院為駁回上訴之聲明。
四、兩造不爭執之事實：
  (一)訴外人郭祥之喪葬費全部均為被上訴人所支付，其金額為55
    萬元。
  (二)兩造至目前為止已經加害人依調解內容給付之賠償金共200
    萬元，其中120 萬元係由上訴人及郭靜代為受領並保管。
  (三)兩造並未就郭祥之祭祀事宜成立基金、祭祀公業或其他共有
    關係。
  (四)丁○○93年6月7日讓渡書為真正。
  (五)郭祥的保險理賠金237萬0566元在被上訴人丙○○處。
  (六)乙○○○、郭靜、丙○○與甲○○是同母異父。
五、本件兩造所爭執之處，在於：(一)郭祥之賠償金目前可受分配
    金額為多少？(二)郭祥的保險理賠金237 萬0 566 元應歸屬何
    人所有？上訴人主張該237 萬0566元之保險金應由郭祥之兄
    弟姊妹均分，是否可採？(三)被上訴人可請求上訴人及原審被
    告郭靜給付之金額為多少？茲分述如下：
  (一)郭祥之賠償金目前可受分配金額為多少？
    被上訴人主張兩造及郭靜等4 人為兄弟姊妹，前因共同胞弟
    郭祥遭人殺害事件與加害人成立調解，約定由加害人分期給
    付4 人包括喪葬費、精神慰撫金310 萬元，迄今已給付200
    萬元，又上訴人因郭祥死亡支出之喪葬費用總額為55萬元，
    為兩造所不爭。是郭祥之賠償金目前可受分配金額為145 萬
    元。
  (二)郭祥的保險理賠金237 萬0566元應歸屬何人所有？上訴人主
    張該237 萬566 元之保險金應由郭祥之兄弟姊妹均分，是否
    可採？
  1.上訴人主張郭祥之保險理賠金237 萬0 566 元，受益人丁○
    ○已出具讓渡書，願將理賠金全數給予死者家屬辦理喪葬事
    宜，所以該保險理賠金應由上訴人、郭靜、丙○○平均分受
    云云，並提出讓渡書為證。
  2.惟按，解釋當事人之契約，應以當事人立約當時之真意為準
    ，而真意何在，又應以過去事實及其他一切證據資料為斷定
    之標準，不能拘泥文字致失真意（最高法院39年台上字第10
    53號判例參照）。經查，被繼承人郭祥於86年9 月26日向國
    泰人壽保險股份有限公司投保壽險，並指定其同居人丁○○
    為受益人，因郭祥生前非常疼愛被上訴人丙○○之女郭念慈
    ，曾於92年11月間口頭告知壽險顧問欲變更受益人為被上訴
    人丙○○，惟因郭祥北上工作無法親自簽名而作罷。嗣郭祥
    不幸於93年5 月20日死亡，國泰人壽保險股份有限公司乃將
    保險金237 萬566 元理賠予受益人丁○○，然丁○○基於道
    義考量，願將理賠金全數給予郭祥家屬，丁○○並於93年6
    月10日將上開理賠金電匯至被上訴人丙○○之帳戶等情，業
    據證人丁○○證稱屬實（本院卷第49頁），並有兩造不爭執
    其真正之讓渡書一份在卷可稽（原審卷第8 頁）；證人丁○
    ○又證稱：「這些事情郭祥的家屬乙○○○、郭靜、丙○○
    、甲○○等人都知道，我簽這份讓渡書的時候，乙○○○、
    郭靜、丙○○、甲○○等人都在場」、「（問：妳在93 年6
    月7 日簽讓渡書的時候，妳說要把理賠金讓渡給郭念慈做教
    育基金，當時乙○○○、郭靜、丙○○、甲○○等人都同意
    嗎？）乙○○○、郭靜、丙○○、甲○○等人都同意，我跟
    他們說要將理賠金讓渡給郭念慈當教育基金」等語（本院卷
    第49、50頁）。且上訴人亦陳稱：「我當時有在場」、「當
    是我是有同意理賠金給郭念慈當作教育基金」等語（本院卷
    第49頁），足見保險金受益人丁○○之真意係欲將其所受領
    之保險金讓渡予被上訴人丙○○之女郭念慈，以作為其教育
    基金之用，至於讓渡書雖載稱：「願將理賠金全數給予死者
    （即郭祥）家屬辦理喪葬事宜」等語，惟此係因該讓渡書為
    保險公司人員所書寫，而保險公司並不瞭解丁○○之真意所
    致，此觀丁○○證稱：「這筆錢是要給郭念慈當教育基金，
    不是要給大人亂花的」等語（本院卷第50頁），甚為明瞭。
    足證受益人丁○○之真意係欲將237 萬0566元之保險理賠金
    讓渡予郭念慈作為其教育基金之用，而非作為被繼承人郭祥
    之遺產以供其繼承人均分之用。是上訴人主張該237 萬0566
    元之保險理賠金應由郭祥之兄弟姊妹均分云云，尚無可採。
  (三)被上訴人可請求上訴人及原審被告郭靜給付之金額為多少？
  (1)按，凡同父異母或同母異父之兄、弟、姊、妹均為民法第11
    38條第1 項第3 款同一順序之繼承人（司法院院字第735 號
    解釋可參）。查，被上訴人甲○○係被繼承人郭祥同母異父
    之兄弟，為兩造所不爭（本院卷第35頁），則被上訴人甲○
    ○對於被繼承人郭祥之遺產自有繼承權，上訴人主張被上訴
    人甲○○不同姓，故不得分受被繼承人郭祥之遺產云云，要
    無可採。次按，數人負同一債務或有同一債權，而其給付可
    分者，除法律另有規定或契約另有訂定外，應各平均分擔或
    分受之，民法第271 條前段定有明文。查，兩造及郭靜與訴
    外人蘇富男成立之調解內容，除約定賠償金由兩造及郭靜4
    人共同受領外，並未具體約定各人應分受之數額，兩造及郭
    靜就該款項之用途除喪葬費部分55萬元應予扣除外，復未具
    體約定或成立共有關係，依前開規定，其金額自應由4 人平
    均分受。上訴人辯稱：前開款項應統一由上訴人保管供日後
    祭祀郭祥使用云云，尚屬無據。
  (2)次按，消費寄託，如寄託物之返還，定有期限者，寄託人非
    有不得已之事由，不得於期限屆滿前請求返還，民法第602
    條第2 項定有明文。申言之，就未定期限之消費寄託，寄託
    人自得隨時終止契約並請求返還寄託物。本件被上訴人主張
    就蘇富男因前開調解內容給付之賠償金，係委託上訴人及郭
    靜代為受領並保管，茲被上訴人前向上訴人及郭靜請求按比
    例返還上開賠償金，經兩造先後於93年9 月3 日、10月26日
    、11月23日3 次調解不成立等情，業據提出屏東縣來義鄉調
    解委員會調解不成立證明書一份為憑（原審卷第9 頁），並
    為上訴人所不爭執，應認為真正。被上訴人就應得部分已經
    3 次以調解方式向上訴人及郭靜請求無果，既為兩造所不爭
    執，其終止寄託契約之意思表示顯已到達上訴人及郭靜而生
    效，上訴人既不能證明有拒絕返還被上訴人之依據，被上訴
    人主張上訴人應將前開賠償金按比例返還被上訴人，即屬有
    據。
  (3)郭祥之賠償金目前可受分配金額為145 萬元，已如前述。兩
    造及郭靜等4 人平均應各得36萬2500元，惟被上訴人先前取
    得80萬元扣除上開55萬元後，已各取得12萬5000元，則上訴
    人及郭靜尚應給付被上訴人各23萬7500 元。
六、綜上所述，本件被上訴人本於消費寄託之法律關係，請求上
    訴人及原審被告郭靜給付被上訴人各23萬7500元，及均自94
    年2 月25日即起訴狀繕本最後送達之翌日起至清償日止，按
    週年利率5%計算之利息，為有理由，應予准許。原審就上開
    應准許部分，為上訴人敗訴之判決，並無不合。上訴意旨指
    摘原判決此部分不當，求予廢棄改判，為無理由，應予駁回
    。
七、據上論結，本件上訴為無理由，依民事訴訟法第449 條第1
    項、第78條、第463 條、第385 條第1 項前段，判決如主文
    。
中　　華　　民　　國　　94　　年　　11　　月　　16　　日
                              民事第五庭
                                   審判長法官   蔡明宛
                                   法      官   黃國川
                                   法      官   曾錦昌
以上正本證明與原本無異。
本件不得上訴。
中　　華　　民　　國　　94　　年　　11　　月　　16　　日
                                   書  記  官   王婉蓉
